【裁判字號】    91,再易,9
【裁判日期】    920210
【裁判案由】    第三人異議之訴
【裁判全文】
臺灣高等法院高雄分院民事判決  九十一年度再易字第九號
    再審原  告  乙○○(釋明慧.
    再審被  告  台灣土地銀行
    法定代理人  甲○○
右當事人間第三人異議之訴事件，再審原告對於中華民國九十一年十一月二十日本院
九十一年度上易字第一七七號第二審確定判決提起再審，本院判決如左：
    主      文
再審之訴駁回。
再審訴訟費用由再審原告負擔。
    事實及理由
一、再審原告主張：
  (一)原確定判決漏未審酌再審原告提出之古秋妹所設立之臺灣銀行三民分行0000
    00000000號優惠存摺所記載之內容。再審原告依與古秋妹於民國八十八
    年七月三日成立之切結書，先後於八十八年七月十五日、十六日存入系爭帳戶新
    台幣（下同）十萬元、一百萬元，嗣於九十年五月三日取回存款及利息，共一百
    二十三萬元，若該存款係為償還古秋妹質借之債務，再審原告如何能領回存款及
    利息？再審原告於九十年七月三日又與古秋妹成立切結書，先後於九十年八月九
    日、十七日存入系爭帳戶三十萬元、八十萬元，若該二次存款係為古秋妹償還其
    質借款項，則系爭帳戶即不能再有一百一十萬元之存款。原確定判決以再審原告
    存款後，系爭帳戶之存款餘額仍是負數，即認定再審原告之存款係為古秋妹償還
    向銀行所質借之部分款項，實為謬誤。上開重要證物未審酌，顯然影響判決結果
    。
  (二)再審原告確已依切結書之約定，將一百一十萬元存入系爭帳戶，將信託財產移轉
    所有權予古秋妹，古秋妹亦依信託約定，以其優惠帳戶之高利率生利息，並以所
    生利息之部分援助其妹古秀珍，此種關係完全符合信託法第一條之規定，原確定
    判決竟為相反之認定，適用法規顯然錯誤。古秋妹確係以其設立之優惠帳戶管理
    信託財產，且管理行為當然包括收益行為，原確定判決認定古秋妹之行為是收益
    行為，非管理行為，顯然違反論理法則及信託法之規定。又信託契約之信託人為
    防止受託人違反信託約定，均有防範措施，故再審原告為防範古秋妹隨意提領，
    影響信託目的及財產之安全，所以保管系爭帳戶之存摺，不能認再審原告保管系
    爭存摺，即認與信託契約不符。再者，古秋妹與臺灣銀行三民分行間之質押借貸
    關係，與再審原告無關，原確定判決認定系爭存款一百一十萬元與質押借貸有關
    ，無憑無據，乃違反證據法則。另再審原告與古秋妹成立信託契約，並未約定全
    部利息均交給古秀珍，因此，系爭存款之利息並未全部交給古秀珍，亦符合信託
    契約之約定，所剩利息當然由再審原告於終止信託後取得，原確定判決以所生利
    息與匯予古秋妹之金額不符，即謂非信託契約，係違反經驗法則。
  (三)綜此，原確定判決認定事實不依證據，違反經驗法則、論理法則、證據法則，對
    於影響判決之重要證物漏未審酌，及適用信託法第一條有顯然之錯誤，爰依民事
    訴訟法第四百九十七條、第四百九十六條第一項第一款規定，請求廢棄原確定判
    決等語。其訴之聲明：(1)鈞院九十一年度上易字第一七七號民事判決廢棄。(2)再
    審被告於前訴訟程序之上訴駁回。(3)前訴訟程序第二審訴訟費用及再審訴訟費用
    均由再審被告負擔。
二、再審被告則未作何聲明及陳述。
三、原確定判決以：古秋妹於八十四年六月十六日，在台灣銀行台南分行開戶設立公
    教人員優惠綜合存款帳戶（開戶帳號：000000000000號），存入中
    央信託局公教人員保險處所開立面額一百三十萬六千八百萬元退休金支票，優惠
    存款二年為一期。系爭帳戶乃將優惠（定期）存款、活期儲蓄存款、擔保放款結
    合於同一帳戶內，於優惠存款之存續期間內，古秋妹得以該優惠存款，於約定優
    惠存款九成範圍內向台灣銀行質借金額不等之款項，而古秋妹確曾以優惠存款向
    該分行辦理質借，其存摺存款餘額於質借款項後則顯示負數，再審原告前開存（
    匯）入款項之時間，均在古秋妹辦理續存後之另一期優惠存款之存續期間，益徵
    該四筆存款，僅係再審原告為古秋妹償還向銀行所質借之部分款項而已，尚不能
    因再審原告將款項存入古秋妹帳戶款項之行為，即認古秋妹帳戶內之存款，即屬
    再審原告所有。又古秋妹優惠存款帳戶取得系爭存款利息，乃屬對於系爭帳戶之
    收益行為，要非管理行為，再審原告與古秋妹之行為，與信託關係之受託人（即
    古秋妹）須依信託本旨，為受益人（古秀珍）之利益或為特定之目的，管理或處
    分信託財產之要件不符。又再審原告既保管存摺且得以自行提領款項，亦與信託
    法認信託關係之委託人，對其財產權已無管理、處分權限之要件大相逕庭。故再
    審原告主張古秋妹利用優惠利率，即屬基於受託人之身分管理信託財產之方法云
    云，即非可採。是以，再審原告主張其與古秋妹間，係基於信託關係，而以系爭
    帳戶之存款為信託財產，核非可採，其提起第三人異議之訴自無理由等情，因而
    廢棄第一審判決，而為駁回再審原告於第一審之訴之判決。
四、按依民法第四百六十六條不得上訴於第三審法院之事件，除前條規定外，其經第
    二審確定之判決，如就足影響於判決之重要證物，漏未斟酌者，亦得提起再審之
    訴，民法第四百九十七條固有明文。再審原告主張其先後於八十八年七月十五日
    、十六日存入系爭帳戶十萬元、一百萬元，嗣於九十年五月三日取回存款及利息
    共一百二十三萬元，若該存款係為償還古秋妹質借之債務，再審原告如何能領回
    存款及利息，復先後於九十年八月九日、十七日存入系爭帳戶三十萬元、八十萬
    元，若該二次存款係為古秋妹償還其質借款項，則系爭帳戶即不能再有一百一十
    萬元之存款一節，惟原確定判決已認定「況銀行每月撥入系爭優惠利息一萬九千
    六百零元至系爭帳戶，乃依與古秋妹所存入一百三十萬六千八百元定期存款之約
    定，與古秋妹於系爭帳戶存入或領出之金額無關（古秋妹存入或領出金額致帳戶
    內存款金額變更，與古秋妹質押借款及應付利息金額多寡有關）」，因而認定「
    故被上訴人（即再審原告）辯稱：伊係因古秋妹告知台灣銀行三民分行之帳戶即
    將提領殆盡，而有遭終止帳戶之虞，始於八十八年七月十五日、七月十六日，分
    別自郵局提領現金十萬元存入、及自大眾銀行匯款一百萬元入系爭帳戶，又於九
    十年八月九日、八月十七日，再自郵局提領現金三十萬元、及自大眾銀行匯款八
    十萬元入系爭帳戶，以免古秋妹喪失優惠利率云云，並提出高雄鼓岩郵局郵政存
    簿儲金簿、大眾商業銀行活期存款存摺及台灣銀行系爭存款存摺為證（本院卷九
    八至一二○頁），委無可採。」等語（原確定判決第五頁至第六頁），是業已審
    酌本件優惠存款利息與系爭帳戶存入或領出之金額無關，而認再審原告所主張其
    存款入系爭帳戶，以免古秋妹喪失優惠利率云云，並非可採。因此，再審原告所
    主張原確定判決未斟酌上開證物云云，即非可取。
五、又民事訴訟法第四百九十六條第一項第一款所謂適用法規顯有錯誤，應以確定判
    決違背法規或現存判例解釋者為限，最高法院五十七年台上字第一○九一號判例
    足資參酌。再審原告雖主張再審原告確已依切結書之約定，將一百一十萬元存入
    系爭帳戶，將信託財產移轉所有權予古秋妹，古秋妹亦依信託約定，以其優惠帳
    戶之高利率生利息，並以所生利息之部分援助其妹古秀珍，此種關係完全符合信
    託法第一條之規定，原確定判決竟為相反之認定；且古秋妹確係以其設立之優惠
    帳戶管理信託財產，管理行為當然包括收益行為，原確定判決認定古秋妹之行為
    是收益行為，非管理行為，顯然違反論理法則及信託法之規定一節。惟原確定判
    決認「惟古秋妹優惠存款帳戶取得系爭存款利息，乃屬對於系爭帳戶之收益行為
    ，要非管理行為，揆諸首揭說明，被上訴人與古秋妹之行為，與信託關係之受託
    人（即古秋妹）須依信託本旨，為受益人（古秀珍）之利益或為特定之目的，管
    理或處分信託財產之要件不符」等語（原確定判決第六頁），核所認定之「古秋
    妹取得系爭存款利息乃屬收益行為，要非管理行為」，乃為法院依職權解釋法律
    之範圍，再審原告並未具體舉出有何違背法規或現存判例解釋之處，自不得以對
    己有利之見解，而指原確定判決適用法規顯有錯誤。
六、再按所謂適用法規顯有錯誤者，不包括漏未斟酌證據及認定事實錯誤之情形在內
    ，最高法院六十三年台上字第八八○號判例亦足參考。再審原告雖又主張信託契
    約之信託人為防止受託人違反信託約定，均有防範措施，故再審原告為防範古秋
    妹隨意提領，影響信託目的及財產之安全，所以保管系爭帳戶之存摺，不能認再
    審原告保管系爭存摺，即認與信託契約不符；又古秋妹與臺灣銀行三民分行間之
    質押借貸關係，與再審原告無關，原確定判決認定系爭存款一百一十萬元與質押
    借貸有關，無憑無據，乃違反證據法則；再者，再審原告與古秋妹成立信託契約
    ，並未約定全部利息均交給古秀珍，因此，系爭存款之利息並未全部交給古秀珍
    ，亦符合信託契約之約定，所剩利息當然由再審原告於終止信託後取得，原確定
    判決以所生利息與匯予古秋妹之金額不符，即謂非信託契約，係違反經驗云云，
    惟查，再審原告以其保管系爭帳戶之存摺，乃基於防止受託人違反信託約定，對
    該筆款項並無管理、處分之權限一節，與原確定判決所認定「被上訴人既保管存
    摺且得以自行提領款項，亦與信託法認信託關係之委託人，對其財產權已無管理
    、處分權限之要件大相逕庭」（原確定判決第六頁），兩者就再審原告對系爭帳
    戶財產有無管理、處分權之事實並不相同；及再審原告以古秋妹與臺灣銀行三民
    分行間之質押借貸關係，與再審原告無關之情，則與原確定判決所認定「被上訴
    人前開存（匯）入款項之時間，均在古秋妹辦理續存後之另一期優惠存款之存續
    期間，益徵該四筆存款，僅係被上訴人為古秋妹償還向銀行所質借之部分款項而
    已」（原確定判決第五頁），二者就再審原告存款於系爭帳戶，是否為償還古秋
    妹所借款項之事實亦不相同。另再審原告所認系爭存款之利息並未全部交給古秀
    珍，所剩利息當然由再審原告於終止信託後取得一事，與原確定判決所認「又從
    被上訴人之大眾商業銀行、郵政存簿存金帳戶之記載，與古秋妹所陳述日期之台
    北銀行市府分行往來明細相互對照，亦無自上開二帳戶轉帳入台北銀行市府分行
    之記載（本院卷九七至一０五頁、一一二至一二０頁）。即使認古秋妹提出之台
    北銀行存款明細帳所標示各筆款項即為優惠利息所得為真實，然被上訴人亦非將
    每月優惠存款利息一萬九千六百零二元，每個月或二個月存入台北銀行市府分行
    古秋妹帳戶，其存入之金額亦與每月一萬九千六百零二元不符，足徵被上訴人上
    開辯解，與事實不符」（原確定判決第七頁），是再審原告所指其係將部分利息
    交給古秋妹云云，復與原確定判決所認定再審原告並無轉帳至古秋妹帳戶之紀錄
    ，尚非相符。準此，再審原告乃係認原確定判決認定事實錯誤，依上開判例意旨
    ，自非適用法規顯有錯誤。
七、綜上所述，再審原告主張原確定判決就足影響於判決之重要證物，漏未斟酌，及
    適用法規顯有錯誤之再審事由，洵非有據，自難採取。從而，其執此提起本件再
    審之訴，顯無理由，爰不經言詞辯論，逕予駁回。
據上論結，本件再審之訴顯無理由，依民事訴訟法第五百零二條第二項、第七十八條
，判決如主文。
中      華      民      國    九十二    年      二      月      十      日
                                      臺灣高等法院高雄分院民事第一庭
~B1審判長法官  黃金石
~B2      法官  吳登輝
~B3      法官  魏式璧
右為正本係照原本作成。
不得上訴。
~B法院書記官  唐奇燕
中      華      民      國    九十二    年      二      月      十      日


司法院資訊處製作；財團法人民間司法改革基金會備份。
